---
title: "Разработка метода продолжения решений посредством автоматического дифференцирования"
output:
  revealjs::revealjs_presentation:
    theme: serif
    transition: "convex"
    self_contained: true
    css: style.css
    fig_width: 7
    fig_height: 6
    fig_caption: true
    includes:
      in_header: style.html
  beamer_presentation:
    
    latex_engine: xelatex
  ioslides_presentation: default
header-includes:
  - \usepackage{algorithm}
encoding: UTF-8
mainfont: Arial
author: Малышев Сергей
date: Февраль 23, 2021
---

```{r setup, include=FALSE}
library(tinytex)
options(tinytex.verbose = TRUE)
options(tinytex.clean = FALSE)
knitr::opts_chunk$set(root.dir = '../../doc/3rd-year-report')
```

## Преамбула

<section style="text-align: left;">
Метод продолжения решений - это численный метод позволяющий рассчитывать ратификационные диаграммы для нелинейных
систем. В настоящей работе предлагается новый подход для реализации данного метода. Мы предлагаем использовать метод автоматического дифференцирования для нахождения матрицы Якоби которая необходима для расчетов.
</section>
## Содержание

<section style="text-align: left;">
Данный доклад состоит из следующий логических разделов:

> 1. Введение в введение в автоматическое дифференцирование.
> 2. Задача продолжения по параметру, классические подходы к вычислению матрицы Якоби.
> 3. Вычисление матрицы Якоби методом автоматического дифференцирования.
> 4. Примеры с кодом.

</section>

## Автоматическое дифференцирование

Вспомним некоторые фундаментальные понятия.

Дифференцирование сложной функции.

> - Рассмотрим следующею сложную функцию.
$$y = f(g(h(x))) = f(g(h(w_0))) = f(g(w_1)) = f(w_2) = w_3$$ - сложная функция

> - Производную такой функции можно вычислить по формуле:
$$\frac{dy}{dx} = \frac{dy}{dw_2} \frac{dw_2}{dw_1} \frac{dw_1}{dx} = \frac{df(w_2)}{dw_2} \frac{dg(w_1)}{dw_1} \frac{dh(w_0)}{dx}$$

## Автоматическое дифференцирование

Существует два принципиально разных подхода к реализации автоматического дифференцирования.

> - Прямой - сначала мы вычесляем $\frac{dw_1}{dx}$ затем $\frac{dw_2}{dw_1}$ и так далее.
> - Обратный - сначала мы вычесляем $\frac{dy}{dw_2}$ затем $\frac{dw_2}{dw_1}$ и так далее.

<div class="fragment">
Поскольку в настоящей работе используется прямой метод, на нем остановимся подробнее.
Обратный метод предлагается освоить слушателю самостоятельно.
</div>

## Автоматическое дифференцирование

Разберем прямой метод на примере функции 2х переменных $f(x, y) = xsin(xy) + ycos(y)$
Далее переменные $x$ и $y$ будем называть независимыми переменными.

> - Прямой - сначала мы вычесляем $\frac{dw_1}{dx}$ затем $\frac{dw_2}{dw_1}$ и так далее.
> - Обратный - сначала мы вычесляем $\frac{dy}{dw_2}$ затем $\frac{dw_2}{dw_1}$ и так далее.

<div class="fragment">
Поскольку в настоящей работе используется прямой метод, на нем остановимся подробнее.
Обратный метод предлагается освоить слушателю самостоятельно.
</div>

## Дерево выражений

<center>
```{r, echo=FALSE}
#library
library(igraph, warn.conflicts = FALSE)

par(bg="#F0F1EB")

nodes <- cbind('id'=c('x','y','sin','*','+','f(x, y)'))

links <- cbind('from' = c(rep('x',2), 'y', 'sin', '*', '+'),
            'to' = c('sin', rep('*',2), rep('+',2), 'f(x, y)'))

net <- graph_from_data_frame(links, vertices = nodes, directed = T)

l <- cbind(c(0, 6, 1, 5, rep(3, 2)), c(rep(0, 2), rep(3, 2), 5, 7))

plot(net,
    vertex.size = 40,
    vertex.color = 'coral',
    vertex.shape = 'circle',
    
    vertex.label.color = 'black',
    vertex.label.family = 'Times',
    vertex.label.font = 3,
    vertex.label.cex = 1.22,
    
    edge.color = 'black',
    
    layout = l)
```
</center>

## Вычисление производной

<div class="fragment">
Вычислим производную $f(x, y) = xsin(xy) + ycos(y)$ по $x$.
Тогда: $x = w_1, \frac{dw_1} {dx} = 1, y = w_2, \frac{dw_2} {dx} = 0$.
</div>

<div class="fragment">
| Выражение             | Производная                                  |
|-----------------------|:--------------------------------------------:|
| $$ w_1 = x $$         | $$ \dot{w_1} = 1 $$                          |
| $$ w_2 = x $$         | $$ \dot{w_2} = 0 $$                          |
| $$ w_3 = w_1w_2 $$    | $$ \dot{w_3}= \dot{w_1}w_2 + \dot{w_2}w_1 $$ |
| $$ w_4 = sin(w_1) $$  | $$ \dot{w_4}= cos(w_1)\dot{w_1} $$           |
| $$ w_5 = w_3 + w_4 $$ | $$ \dot{w_5}= \dot{w_3} + \dot{w_4} $$       |
</div>
## Дуальное число

<div class="fragment">
Прямой метод можно реализовать при помощи дуальных чисел.
</div>

<div class="fragment">
Дуальное число - это гиперкомплексное число вида
$$a + \varepsilon b, $$
</div>
<div class="fragment">
где $a, b \in \mathbb{R}$, a $\varepsilon^2 = 0$.
</div>
<div class="fragment">
Над дуальными числами определенны операции сложения и произведения:
$$(a_1 + \varepsilon b_1) + (a_2 + \varepsilon b_2) = (a_1 + a_2)  + \varepsilon(b_1 + b_2)$$
$$(a_1 + \varepsilon b_1)  (a_2 + \varepsilon b_2) = (a_1  a_2)  + \varepsilon(a_1  b_2 + b_1  a_2)$$
</div>

## Погружаемся глубже в поле дуальных чисел

<div class="fragment">
Произведем операцию деления над дуальными числами.
$$\frac{z_1} {z_2} = \frac{a_1 + \varepsilon b_1} {a_2 + \varepsilon b_2} = \frac{(a_1 + \varepsilon b_1)(a_2 - \varepsilon b_2)} {(a_2 + \varepsilon b_2)(a_2 - \varepsilon b_2)} = \frac{a_1 a_2 - \varepsilon (b_1 a_2 - a_1 b_2)} {a_2^2}$$
</div>

<div class="fragment">
$$ \frac{z_1} {z_2} = \frac{a_1} {a_2} - \varepsilon \boxed {\frac{b_1 a_2 - a_1 b_2} {a_2}} $$
...
</div>

<div class="fragment">
Производная частного:
$$ (\frac{u}{v})' = \frac{u' v - v' u} {v^2} $$
</div>

## Реализация прямого метода с помощью дуальных чисел

<div class="fragment">
Применим дуальные числа для реализации автоматического дифференцирования.
Запишем дуальное число в следующем виде.
$$ u = u + \varepsilon u', $$ где $u'$ - производная $u$. 
</div>

<div class="fragment">
Перегрузив операции сложения, произведения, и т.д, а так же приняв $u' = 1$ для интересующей независимой переменной вычислим значение функции $f: D -> D$ используя дуальные числа. 
</div>

<div class="fragment">
$$ f(x_0) = y_0 + \varepsilon y_0', $$ 

где $y_0' = \frac{df}{dx}|_{x = x_0}$
</div>

## Метод продолжения переодических решений

Постановка проблемы для задачи продолжения переодических решений.
Дана следующая динамическая система.

$$ \dot{q} = \theta(q, t, \lambda) $$ 

где $q \in \mathbb{R}^m, \theta(q, t) = \theta(q, t + T)$ - $T$ -периодическая функция по явно входящему времени, $\lambda$ - некоторый характеристический параметр.

Если исследуются колебания с периодом $T$, то краевые условия (условия периодичности) имеют вид:

$$ q(0) = q(t) $$ 

## Метод продолжения переодических решений

Рассмотрим задачу Коши для системы $\dot{q} = \theta(q, t, \lambda)$  с начальными условиями $q(0) = q_0$
Решение задачи в точке $T$ обозначим как $q(T) = q_lT$ и подставляя обозначения в краевые условия $q(0) = q(t)$ получим следующею систему нелинейных уравнений:

$$F(q_0, \lambda) = q_{T} - q_0 = 0$$ 

## Newton

\begin{algorithm}
\caption{Метод Ньютона}
\begin{algorithmic}[1]
\Function{newton}{$f, wrt, at, it, tol$}\Comment{f - nonlinear function, wrt - переменные относительно которых вычисляются производные, at - точка в которой вычисляют производные, it - максимальное количество, tol - точность решения}

\While{$it \gets it - 1$}
  \State $jacobian(f, wrt, at, u, J)$;
  \State $wrt \gets wrt - J^{-1} \cdot u ;$;\Comment{Шаг метода Ньютона}
  \If{$norm(u) < tol$}
      \Return $true$
  \EndIf
\EndWhile

\State \Return $false$

\EndFunction
\end{algorithmic}
\label{alg:autodiff-jacobian}
\end{algorithm}

## Метод продолжения решений Moore-Penrose 

```cpp
#include <iostream>
#include <fstream>
using namespace std;

#include <nld/autocont.hpp>
using namespace nld;

int main() {
    continuation_parameters params(newton_parameters(10, 0.000001),
      1.45, 0.0002, 0.008, direction::forward);

    vector_xdd u0 = vector_xdd::Zero(2);
    dual_d a0 = 0.0;

    for (auto [v, p] : arc_length(f, params, u0, alpha0, to_2d<0>)) {
        cout << p << ';'<< v << endl;
    }
}
```

## Биффуркационная диаграмма

<center>

```{r, echo=FALSE}
options(warn=-1)

library(ggplot2)

bifurcation_diagramm <- read.csv("data/matcont_al.csv", sep = ";")

p1 <- ggplot() + 
    geom_path(aes(y = y, x = x), data = bifurcation_diagramm, colour = "coral", size = 1) + 
    theme_gray()
 
p1 + labs(x = expression(alpha), y = expression(f[0]))
```
</center>

