---
title: "Разработка метода продолжения решений посредством автоматического дифференцирования"
output:
  revealjs::revealjs_presentation:
    theme: serif
    transition: "convex"
    self_contained: true
    css: style.css
    fig_width: 6
    fig_height: 5
    fig_caption: true
    includes:
      in_header: style.html
    reveal_options:
      slideNumber: true
  beamer_presentation:
    
    latex_engine: xelatex
  ioslides_presentation: default
header-includes:
  - \usepackage{algorithm}
encoding: UTF-8
mainfont: Arial
author: Малышев Сергей
date: Февраль 25, 2021
---

```{r setup, include=FALSE}
library(tinytex)
options(tinytex.verbose = TRUE)
options(tinytex.clean = FALSE)
knitr::opts_chunk$set(root.dir = '../../doc/3rd-year-report')
```

## Почему возникла эта работа? 

<div class="fragment">
В предыдущих работах докладчика для изучения поведения динамических систем применялся метод продолжения по параметру. В данном докладе планируется изложить иной подход для реализации этого метода, который, обладает некоторыми преимуществами по сравнению с существующими.
</div>

## Содержание

<section style="text-align: left;">
Данный доклад состоит из следующий логических разделов:

> 1. Введение в автоматическое дифференцирование.
> 2. Задача продолжения по параметру.
> 4. Примеры с алгебраической системой и осциллятор Дуффинга.

</section>

## Автоматическое дифференцирование

> - Автоматическое дифференцирование (АД) - способ вычисления производной заданной алгоритмом.

> - АД использует тот факт, что каждая компьютерная программа, выполняет последовательность элементарных арифметических операций (сложение, умножение...) и элементарных функций (exp, cos...).

> - АД отличается от символьного и численного дифф-ия (МКР). Символьное дифф-ие может привести к неэффективному коду и столкнуться с трудностями преобразования компьютерной программы в одно выражение, тогда как МКР может привести к ошибкам округления .

## Основы, основы, и еще раз основы

Вспомним некоторые фундаментальные понятия.

Дифференцирование сложной функции.

> - Рассмотрим следующею сложную функцию.
$$y = f(g(h(x))) = f(g(h(w_0))) = f(g(w_1)) = f(w_2) = w_3$$ - сложная функция

> - Производную такой функции можно вычислить по формуле:
$$\frac{dy}{dx} = \frac{dy}{dw_2} \frac{dw_2}{dw_1} \frac{dw_1}{dx} = \frac{df(w_2)}{dw_2} \frac{dg(w_1)}{dw_1} \frac{dh(w_0)}{dx}$$

## Подходы к реализации АД

Существует два принципиально разных подхода к реализации автоматического дифференцирования.

> - Прямой - сначала мы вычисляем $\frac{dw_1}{dx}$ затем $\frac{dw_2}{dw_1}$ и так далее.
> - Обратный - сначала мы вычисляем $\frac{dy}{dw_2}$ затем $\frac{dw_2}{dw_1}$ и так далее.

<div class="fragment">
Поскольку в настоящей работе используется прямой метод, на нем остановимся подробнее.
Обратный метод предлагается освоить слушателю самостоятельно.
</div>

## Разбор прямого метода

Разберем прямой метод на примере функции 2х переменных $f(x, y) = xsin(xy) + ycos(y)$
Далее переменные $x$ и $y$ будем называть независимыми переменными.

> - Прямой - сначала мы вычисляем $\frac{dw_1}{dx}$ затем $\frac{dw_2}{dw_1}$ и так далее.
> - Обратный - сначала мы вычисляем $\frac{dy}{dw_2}$ затем $\frac{dw_2}{dw_1}$ и так далее.

<div class="fragment">
Поскольку в настоящей работе используется прямой метод, на нем остановимся подробнее.
Обратный метод предлагается освоить слушателю самостоятельно.
</div>

## Дерево выражений

<center>
```{r, echo=FALSE}
#library
library(igraph, warn.conflicts = FALSE)

par(bg="#F0F1EB")

nodes <- cbind('id'=c('x','y','sin','*','+','f(x, y)'))

links <- cbind('from' = c(rep('x',2), 'y', 'sin', '*', '+'),
            'to' = c('sin', rep('*',2), rep('+',2), 'f(x, y)'))

net <- graph_from_data_frame(links, vertices = nodes, directed = T)

l <- cbind(c(0, 6, 1, 5, rep(3, 2)), c(rep(0, 2), rep(3, 2), 5, 7))

plot(net,
    vertex.size = 40,
    vertex.color = 'coral',
    vertex.shape = 'circle',
    
    vertex.label.color = 'black',
    vertex.label.family = 'Times',
    vertex.label.font = 3,
    vertex.label.cex = 1.22,
    
    edge.color = 'black',
    
    layout = l)
```
</center>

## Вычисление производной

<div class="fragment">
Вычислим производную $f(x, y) = xsin(xy) + ycos(y)$ по $x$.
Тогда: $x = w_1, \frac{dw_1} {dx} = 1, y = w_2, \frac{dw_2} {dx} = 0$.
</div>

<div class="fragment">
| Выражение             | Производная                                  |
|-----------------------|:--------------------------------------------:|
| $$ w_1 = x $$         | $$ \dot{w_1} = 1 $$                          |
| $$ w_2 = x $$         | $$ \dot{w_2} = 0 $$                          |
| $$ w_3 = w_1w_2 $$    | $$ \dot{w_3}= \dot{w_1}w_2 + \dot{w_2}w_1 $$ |
| $$ w_4 = sin(w_1) $$  | $$ \dot{w_4}= cos(w_1)\dot{w_1} $$           |
| $$ w_5 = w_3 + w_4 $$ | $$ \dot{w_5}= \dot{w_3} + \dot{w_4} $$       |
</div>
## Дуальное число

<div class="fragment">
Прямой метод можно реализовать при помощи дуальных чисел.
</div>

<div class="fragment">
Дуальное число - это гиперкомплексное число вида
$$a + \varepsilon b, $$
</div>
<div class="fragment">
где $a, b \in \mathbb{R}$, a $\varepsilon^2 = 0$.
</div>
<div class="fragment">
Над дуальными числами определенны операции сложения и произведения:
$$(a_1 + \varepsilon b_1) + (a_2 + \varepsilon b_2) = (a_1 + a_2)  + \varepsilon(b_1 + b_2)$$
$$(a_1 + \varepsilon b_1)  (a_2 + \varepsilon b_2) = (a_1  a_2)  + \varepsilon(a_1  b_2 + b_1  a_2)$$
</div>

## Погружаемся глубже в поле дуальных чисел

<div class="fragment">
Произведем операцию деления над дуальными числами.
$$\frac{z_1} {z_2} = \frac{a_1 + \varepsilon b_1} {a_2 + \varepsilon b_2} = \frac{(a_1 + \varepsilon b_1)(a_2 - \varepsilon b_2)} {(a_2 + \varepsilon b_2)(a_2 - \varepsilon b_2)} = \frac{a_1 a_2 - \varepsilon (b_1 a_2 - a_1 b_2)} {a_2^2}$$
</div>

<div class="fragment">
$$ \frac{z_1} {z_2} = \frac{a_1} {a_2} - \varepsilon \boxed {\frac{b_1 a_2 - a_1 b_2} {a_2}} $$
...
</div>

<div class="fragment">
Производная частного:
$$ (\frac{u}{v})' = \frac{u' v - v' u} {v^2} $$
</div>

## Реализация прямого метода с помощью дуальных чисел

<div class="fragment">
Применим дуальные числа для реализации автоматического дифференцирования.
Запишем дуальное число в следующем виде.
$$ u = u + \varepsilon u', $$ где $u'$ - производная $u$. 
</div>

<div class="fragment">
Перегрузив операции сложения, произведения, и т.д, а так же приняв $u' = 1$ для интересующей независимой переменной вычислим значение функции $f: D -> D$ используя дуальные числа. 
</div>

<div class="fragment">
$$ f(x_0) = y_0 + \varepsilon y_0', $$ 

где $y_0' = \frac{df}{dx}|_{x = x_0}$
</div>

## Продолжение решений

Сформулируем задачу продолжения решений.

<div class="fragment">
Дано:

Система уравнений $F(x, \lambda) = 0$ где $F: \mathbb{R}^n \rightarrow \mathbb{R}^n, n > 0$, 
$\lambda \in \mathbb{R}$ - параметр.
</div>

<div class="fragment">
Необходимо:

Найти решения системы $F(x, \lambda) = 0$ при различных значениях параметра $\lambda$
</div>

## Алгоритм продолжения решений 

<div class="fragment">
> **_Выбираем начальные значения $x$ и $\lambda$_**

</div>
<div class="fragment">
> **_Фиксируем $\lambda$ и корректируем $x$_**

</div>
<div class="fragment">
> **_Задаем новое значение $\lambda$ и выбираем $x$ для следующего шага_**

</div>
<div class="fragment">
> **_Переходим на первый шаг, или завершаем итерации если это необходимо_**

</div>

## Продолжение периодических решений

<div class="fragment">
Дана следующая динамическая система.

$$ \dot{q} = \theta(q, t, \lambda) $$ 

где $q \in \mathbb{R}^m, \theta(q, t) = \theta(q, t + T)$ - $T$ -периодическая функция по явно входящему времени, $\lambda$ - некоторый характеристический параметр.

Если исследуются колебания с периодом $T$, то краевые условия (условия периодичности) имеют вид:

$$ q(0) = q(T) $$ 
</div>

## 2-х точечная краевая задача

Рассмотрим задачу Коши для системы $\dot{q} = \theta(q, t, \lambda)$  с начальными условиями $q(0) = q_0$
Решение задачи в точке $T$ обозначим как $q(T) = q_T$ и подставляя обозначения в краевые условия $q(0) = q(t)$ получим следующею систему нелинейных уравнений:

$$F(q_0, \lambda) = q_{T} - q_0 = 0$$ 

## Метод Ньютона

<div class="fragment">
Для системы уравнений $F(x) = 0$ где $F: \mathbb{R}^n \rightarrow \mathbb{R}^n, n > 0$ метод Ньютона можно записать следующим образом.
</div>

<div class="fragment">
```{r, tidy=FALSE, eval=FALSE}

x - 'initial guess'
tolerance - 'computition tolerance'

while norm(F(x)) < tolerance
  jacobian = jacobian(F, x)
  value = F(x)
  x = x - inverse(jacobian) * value;

```
</div>

## Вычисление матрицы Якоби

<div class="fragment">
Для решения задачи продолжения решений необходимо вычислить матрицу Якоби
для системы уравнений $F(q_0, \lambda) = q_{T} - q_0 = 0$.
</div>

<div class="fragment">
Существует два подхода к вычислению матрицы Якоби:
</div>
> 1. Решение уравнений в вариациях для $\dot{q} = \theta(q, t, \lambda)$.
> 2. Аппроксимация методом конечных разностей.

<div class="fragment">
|                              | Ур-ия в вариациях               | МКР                             |
|------------------------------|---------------------------------|---------------------------------|
| Символьное дифференцирование | `r emo::ji("white_check_mark")` | `r emo::ji("x")`                |
|     Потеря точности          | `r emo::ji("x")`                | `r emo::ji("white_check_mark")` |
</div>

<div class="fragment">
Применяя автоматическое дифференцирование к методу продолжения решений мы будем вычислять матрицу Якоби
вместе с системой уравнений.
</div>

## Подробнее про дифференцирование метода продолжения решений

> 1. В программе необходимо заменить все типы с плавающей запятой на дуальные числа.
> 2. Заменить алгоритм вычисления матрицы Якоби на алгоритм который учитывает АД.
> 3. Использовать полученный код для вычислений.

## Алгебраическая система из Matcont tutorial

\begin{cases} - a_11u_0 + a_12u_1 + \alpha exp(u_0) = 0 \\\\ a_21u_0 - a_22u_1 + \alpha exp(u_1) = 0 \end{cases}

<center>

```{r, echo=FALSE}
options(warn=-1)

library(ggplot2)

bifurcation_diagramm <- read.csv("data/matcont_al.csv", sep = ";")

p1 <- ggplot() + 
    geom_path(aes(y = y, x = x), data = bifurcation_diagramm, colour = "coral", size = 1) + 
    theme_gray()
 
p1 + labs(x = expression(alpha), y = expression(f[0]))
```
</center>

## Пример из Matcont tutorial

```cpp
#include <nld/autocont.hpp>
using namespace nld;

vector_xdd f(const vector_xdd& u, dual_d alpha) {
  vector_xdd f(u.size());
  f[0] = - 2 * u[0] + u[1] + alpha * exp(u[0]);
  f[1] = u[0] - 2 * u[1] + alpha * exp(u[1]);
  return f;
}

int main() {
  continuation_parameters params(newton_parameters(10, 0.000001),
    1.45, 0.0002, 0.008, direction::forward);
  vector_xdd u0 = vector_xdd::Zero(2);
  dual_d a0 = 0.0;

  for (auto [p, v] : arc_length(f, params, u0, alpha0, to_2d<0>)) {
    // Do something with 'p' and 'v';
  }
}
```

## Осциллятор Дуффинга

$$\ddot{x} + \delta \dot{x} + \alpha x + \beta x^3 = \gamma \cos (\omega t)$$

<center>

```{r, echo=FALSE}
options(warn=-1)

library(ggplot2)

bifurcation_diagramm <- read.csv("data/duffing_al.csv", sep = ";")

p1 <- ggplot() + 
    geom_path(aes(y = y, x = x), data = bifurcation_diagramm, colour = "coral", size = 1) + 
    theme_gray()
 
p1 + labs(x = expression(omega), y = expression(A[0]))
```
</center>

## Периодические решения для осциллятора Дуффинга 

```cpp
#include <nld/autocont.hpp>
using namespace nld;

vector_xdd duff(const vector_xdd& y, dual_d t, dual_d w) {
  vector_xdd dy(y.size());
  dy[0] = y[1] / w;
  dy[1] = -0.01*y[1] - 0.1*y[0] - 15*y[0]*y[0]*y[0] - 0.86e-3*cos(t);
  return dy;
}

int main() {
  vector_xdd x = vector_xdd::Zero(2);
  dual_d w = 0.05;
  newton_parameters np(10, 0.00005);
  continuation_parameters cp(np, 1.5, 0.0025, 0.001, direction::forward);
  auto ip = constant_step_parameters{ 0.0, 2.0*PI, 200 };
  auto f = two_point_boundary_value_problem<runge_kutta_4>(duff, ip); 
    
  for (auto [p, v] : arc_length(f, cp, x, w, half_swing(duff, ip, 0))) {
    // Do something with 'p' and 'v';
  }
}
```

## Планы

Результатом проделанной работы является библиотека на языке С++ (пока не выпущена) для решения задач нелинейной динамики. 

Описанный выше подход к реализации метода продолжения решений будет применен для задачи колебаний шарнирно опертого стержня с трещиной при геометрически нелинейном деформировании.

## Публикации 

1. [Periodic, quasi-periodic, and chaotic geometrically nonlinear forced vibrations of a shallow cantilever shell. KV Avramov, SE Malyshev](https://link.springer.com/article/10.1007/s00707-017-2087-x)

2. [Bifurcations and chaotic forced vibrations of cantilever beams with breathing cracks. K Avramov, S Malyshev](https://link.springer.com/article/10.1007/s00707-017-2087-x)

3. [Периодические, почти периодические и хаотические вынужденные колебания пологой консольной оболочки при геометрически нелинейном деформировании С. Е. Малышев, К. В. Аврамов, В. Н. Конкин](http://www.irbis-nbuv.gov.ua/cgi-bin/irbis_nbuv/cgiirbis_64.exe?I21DBN=LINK&P21DBN=UJRN&Z21ID=&S21REF=10&S21CNR=20&S21STN=1&S21FMT=ASP_meta&C21COM=S&2_S21P03=FILA=&2_S21STR=PMash_2017_20_3_6)
